臺灣高等法院刑事判決　　　　　　　　 94年度上易字第131號
上　訴　人　臺灣新竹地方法院檢察署檢察官
被　　　告　乙○○
選任辯護人　鍾添錦律師
上列上訴人因被告偽造文書案件，不服臺灣新竹地方法院93年度
易字第312號，中華民國93年12月13日第一審判決（起訴案號：
臺灣新竹地方法院檢察署92年度偵字第2158號），提起上訴，本
院判決如下：
    主  文
原判決撤銷。
乙○○行使明知為不實之事項，而使公務員登載於職務上所掌之
公文書，足以生損害於公眾及他人，處拘役拾日，如易科罰金
，以佰元折算壹日。
    事  實
一、乙○○明知坐落新竹縣橫山鄉○○段四一四之三地號土地，
    非為其所有之土地（真正所有權人為甲○○），乃因新竹縣
    橫山鄉地政事務所人員於民國六十四年間辦理土地轉載時，
    誤登載該土地為其所有，而其因非該土地之所有權人，實際
    上並無該土地之所有權狀可資遺失，竟基於行使使公務員登
    載不實事項於職務上所掌之公文書之犯意，於九十年六月十
    八日，利用不知情之代書葉孟嫦，以上開土地所有權狀於同
    年月十二日遺失為由，向新竹縣竹東地政事務所申請補發前
    揭土地所有權狀，致使該地政事務所辦理該業務之不知情公
    務員，將此不實事項登載於其掌管之簿冊及滅失書狀公告清
    冊後，發給前揭土地之所有權狀（發狀日期：九十年七月二
    十日、權狀字號：○九○東地土字第○一七四六○號），足
    以生損害於地政機關對於土地登記資料管理之正確性及上開
    土地真正所有權人甲○○之權益。嗣乙○○再於九十一年二
    月六日，利用不知情之代書陳政國，持上開登載不實之土地
    所有權狀，主張其係上揭土地之所有權人而行使，因而順利
    將該筆土地出賣予不知情之郭田秀玉，並辦理移轉登記完畢
    ，郭田秀玉再於同年五月三十日再出賣該土地予梁喜娘，且
    辦理移轉登記完竣，足以生損害於地政機關對於土地移轉登
    記資料之正確性及真正所有權人甲○○之所有權。
二、案經新竹縣竹東地政事務所函送新竹縣警察局竹東分局報請
    臺灣新竹地方法院檢察署檢察官偵查起訴。
    理  由
一、本院訊據被告乙○○固坦承有於上開時間，有委請代書葉孟
    嫦，以遺失為由向新竹縣竹東地政事務所申請補發右開土地
    之所有權狀，嗣其再委請代書陳政國，將該土地出賣並移轉
    登記予郭田秀玉屬實，但矢口否認有何上開偽造文書犯行，
    並辯稱：其對於上開土地是否為其所有一節，並不知情，只
    知道該土地是由其父親在耕作使用，其並無（行使）偽造文
    書之犯意云云。
二、惟查：
（一）上開犯罪事實，業據被告於原審審理時供承不諱（見原審
      卷第一○五、一○八頁），並經證人即被害人甲○○指述
      明確稱：上開油羅段四一四之三地號土地是彼所有，彼已
      經耕種四十多年，以前是由公地放領而得，現在彼繼續在
      種樹。彼有至竹東地政事務所找主任說彼又沒有要賣地，
      為何有人來測量彼的土地，之後地政人員發現舊簿冊土地
      登記移轉新簿冊時登記錯誤至乙○○名下，彼才知道土地
      遭乙○○賣掉，事前乙○○都沒有向彼提過等語綦詳（見
      九十二年度偵字第二一五八號卷第七、八、七九頁），且
      為證人即郭田秀玉之女郭小芬、梁喜娘分別於警詢時證述
      明確（見九十二年度偵字第二一五八號卷第六八至七一頁
      ）。
（二）此外，復有證人甲○○名義之前揭土地所有權狀、被告為
      所有權人名義之前揭土地謄本、被告申請辦理核發前揭土
      地所有權狀時有關之土地登記申請書、權利書狀滅失切結
      書、印鑑證明、
      人郭田秀玉之相關土地申請登記書、土地建築改良物買賣
      所有權移轉契約書、承諾書、證明書、
      明、被告所申請並獲核發其為所有權人名義之前揭土地所
      有權狀、證人郭田秀玉移轉前揭土地予證人梁喜娘之相關
      土地申請登記書、土地建築改良物買賣所有權移轉契約書
      、承諾書、證明書、
      為所有權人名義之前揭土地所有權狀（以上見九十二年度
      發查字第一四八號卷第三至二六頁）、臺灣省實施耕者有
      其田放領耕地繳清地價證明書、新竹縣竹東地政事務所九
      十二年一月二日東地所登浩字第○九二○○○○○○一號
      函、放領資料、新竹縣竹東地政事務所異動索引（以上均
      見九十二年度偵字第二一五八號卷第九、五○至六六頁）
      、新竹縣政府於九十三年八月十三日以府地籍字第○九三
      ○一○六一二三號函送之該府四十七年二月四日府地籍字
      第一○一八一號函及新竹縣橫山鄉鎮市重行放領耕地清冊
      資料、新竹縣竹東地政事務所九十三年八月十六日東地所
      登浩字第○九三○○○四七九一號函及所附資料等在卷足
      憑（見本院卷第七五至七九、八一至八六頁）。
（三）本院觀之卷附新竹縣竹東地政事務所移送函（見九十二年
      度偵字第二一五八號卷第十二卷），記載：「主旨：為聲
      請本所轄區○○鄉○○段四一四之三地號土地所有權錯誤
      登錄案，因本案錯誤不當得利者（乙○○君）辦理權狀補
      發暨所有權移轉登記是否有偽造文書... 疑義，移請貴署
      依法查核偵辦，以保障原地主權益及政府公信力... 」、
      「說明二、本案原地主甲○○均係於四十二年土地放領取
      得，經查本所於六十四年間舊登記轉載新簿時所有權誤載
      乙○○所有，葉君於九十年六月十二日申請土地權利書狀
      補發（實則為九十年六月十八日以土地權利書狀於同年月
      十二日遺失為由申請補發），於九十一年二月六日移轉登
      記郭田秀玉，其后郭女士又於九十一年五月三十日移轉梁
      喜娘女士。三、乙○○君辯解四十六年政府清查將耕地收
      回重新放領合法登記，經本所函請橫山鄉公所九十二年元
      月二日答覆未有本案有關重新放領公告日期資料。四、為
      保障原地主權益及政府公信力，若涉有故意虛偽蒙冒登記
      者，請依法偵辦」云云。
（四）綜上說明，得知上開坐落新竹縣橫山鄉○○段四一四之三
      地號土地，確係被害人甲○○於四十二年因土地放領取得
      至明。被告辯稱其並不知情云云，但其竟未能提出其或其
      父確實擁有該土地之任何證明以實其說。再查被害人迭稱
      該土地向由其耕作使用，直至九十一年間發現有地政人員
      在該土地上測量，竟未事先通知彼協同辦理，經彼查證後
      方發現上情等語，被告主張該土地由其父親耕作使用，亦
      無法舉證證明。而查系爭土地面積有七百七十六平方公尺
      ，此有土地登記簿謄本足憑，因非屬零星微小之土地，且
      價值不低，被告或其父親若擁有真正權利，斷不可能長期
      認該土地荒廢而不加耕作使用，則被告焉可能毫無任何使
      用該土地之跡證可以提出為憑？又查被告於九十年六月十
      八日申請補發權狀，經地政事務所於九十年七月二十日補
      發後，其竟隨即於九十一年二月六日將該土地出賣移轉登
      記予郭田秀玉；然查被告當時卻仍持有其於四十七年間因
      放領取得之同地段第四一四之二號、第四一四之五號土地
      ，未加以任何處分，顯有違常情。綜上所述，被告於原審
      之自白核與事實相符，應堪採信。
（五）被告並非上揭土地之實際所有權人，卻以上開土地所有權
      狀遺失為由，向新竹縣竹東地政事務所申請補發前揭土地
      所有權狀，致使該地政事務所辦理該業務之不知情公務員
      將此不實事項登載於其掌管之簿冊及滅失書狀公告清冊後
      ，發給前揭土地之所有權狀，嗣後被告並持以行使，而將
      上揭土地出賣予不知情之證人郭田秀玉，是以已足以生損
      害於地政機關對於土地登記及移轉登記資料管理之正確性
      以及上開土地真正所有權人甲○○之權益，允無疑義。本
      案事證已臻明確，被告之犯行洵堪認定，應予依法論科。
三、核被告所為，係犯刑法第二百十六條、第二百十四條行使明
    知為不實之事項而使公務員登載於職務上所掌之公文書，足
    以生損害於公眾及他人罪。其先後利用不知情之代書葉孟嫦
    、陳政國向地政事務所申請補發權狀、持補發之不實權狀辦
    理移轉登記予郭田秀玉，為間接正犯。被告使公務員登載不
    實事項於公文書上之低度行為（即刑法第二百十四條之犯行
    ），為行使使公務員登載不實事項於公文書之高度行為（即
    刑法第二百十六條之犯行）所吸收，不另論罪。
四、原審對於被告予以論罪科刑，固非無見。但查被告乃於九十
    年六月十八日，利用不知情之代書葉孟嫦，向新竹縣竹東地
    政事務所訛稱其所有上開土地所有權狀於同年月十二日遺失
    為由，申請補發該土地之新所有權狀，該所未察，於同年七
    月二十日發給新權狀，再於九十一年二月六日，利用不知情
    之代書陳政國，持上開登載不實之土地所有權狀，主張其係
    上揭土地之所有權人而行使，因而順利將該筆土地出賣予不
    知情之郭田秀玉，並辦理移轉登記完畢，此有土地登記申請
    書在卷足憑（見九十二年度發查字第一四八號卷第五頁至第
    十五頁、第十六頁至第二十頁）。原審未經詳查，漏未論敘
    被告應成立間接正犯，並將被告申請補發權狀之日期即九十
    年六月十八日誤載為同年月十二日，於法均有違誤。原審判
    決既有上開可議之處，即應由本院加以撤銷改判。爰審酌被
    告並無犯罪前科，竟利令智昏，偽冒為前揭土地之所有權人
    ，致使公務機關未查後，隨即出售土地圖利，巧取豪奪，敗
    壞社會善良風俗及秩序，且犯後雖於原審坦承犯行，但於本
    院猶飾詞推諉，且於本院陳稱其因已將所得金錢用罄，無法
    與被害人和解，其願意以其所有名下土地移轉予被害人甲○
    ○作為補償，因被害人甲○○不願接受而無法達成等情，有
    本院審理筆錄附卷足憑（見本院卷第十六頁至第二十二頁）
    ，足見被告犯後態度並非良善等一切情狀，量處如主文所示
    之刑，並諭知易科罰金之折算標準，以資懲儆。
五、據上論斷，應依刑事訴訟法第369條第 1項前段、第364條、
    第299條第1項前段，刑法第216條、第214條、第41條第 1項
    前段，罰金罰鍰提高標準條例第1條前段、第2條，判決如主
    文。
本案經檢察官陳維練到庭執行職務。
中　　華　　民　　國　　94　　年　　3 　　月　　15　　日
　　　　　　　　　刑事第十二庭審判長法　官  李文成
　　　　　　　　　　　　　　　　　  法　官　王復生
　　　　　　　　　　　　　　　　　  法　官　周盈文
以上正本證明與原本無異。
不得上訴。
                                    書記官　余姿慧
中　　華　　民　　國　　94　　年　　3 　　月　　15　　日
附錄：本案論罪科刑法條全文
刑法第二百十四條：
明知為不實之事項，而使公務員登載於職務上所掌之公文書，足
以生損害於公眾或他人者，處三年以下有期徒刑、拘役或五百元
以下罰金。
刑法第二百十六條：
行使第二百十條至第二百十五條之文書者，依偽造、變造文書或
登載不實事項或使登載不實事項之規定處斷。
